---
title: Modelagem do Consumo de Combustível de Automóveis por Regressão Linear Múltipla

# informacoes da disciplina, exibidas no cabecalho do artigo
disciplina: "Estatística Aplicada"
periodo: "2026.1"
professores:
  - "Profa. Dra. Amanda Gomes"
  - "Prof. Dr. Jerfson Bruno"
  - "Prof. Dr. Gilberto Matos"

# use letras para afiliacao
# substitua "[Nome do Aluno]" pelos nomes dos ate 3 integrantes da equipe
author:
  - name: "Anna Lívia dos Santos Macedo Costa"
    affiliation: a
  - name: "Lorena Nascimento Carvalho Gama"
    affiliation: a
  - name: "Mirelle Maria de Oliveira Rocha"
    affiliation: a
address:
  - code: a
    address: Departamento de Ciência da Computação - UFCG

# area do conhecimento (pelo menos uma)
subject:
  - "estatistica aplicada"
  - "modelagem preditiva"

# palavras-chave
keywords:
  - regressao linear multipla # coloque o principal metodo estatistico utilizado como primeira palavra chave a fim de facilitar a catalogacao do LEA
  - multicolinearidade
  - selecao de modelos
  - consumo de combustivel
  - variaveis dummy
  - diagnostico de residuos

# resumo - note a barra vertical e os dois espaços no início do parágrafo
abstract: |
  Este trabalho aplica a metodologia de regressão linear múltipla (MRLM) ao conjunto de dados Auto, do pacote ISLR, que reúne características técnicas de 392 automóveis fabricados entre 1970 e 1982, com o objetivo de modelar o consumo de combustível (em milhas por galão) a partir das demais características do veículo e de sua origem. Após uma análise exploratória uni e bivariada, incluindo estatísticas descritivas, correlações, histogramas e box-plots, ajustamos um modelo inicial com todas as variáveis explicativas e identificamos multicolinearidade severa entre as variáveis que descrevem o porte do motor (número de cilindros, cilindrada, potência e peso). Comparamos modelos candidatos por AIC, BIC e teste F, selecionamos um modelo final e verificamos seus pressupostos através de análise de resíduos, gráfico de envelope simulado e identificação de pontos atípicos, de alavanca e influentes, resolvendo a violação de homocedasticidade observada. Em seguida, incorporamos a origem do veículo como variável qualitativa (dummy), discutindo a codificação por categoria de referência e o efeito de sua alteração sobre a interpretação dos coeficientes. Por fim, para dois conjuntos de valores das variáveis explicativas, apresentamos os intervalos de confiança para o valor médio esperado da variável resposta e os intervalos de predição para novas observações, com interpretação prática de ambos.

# arquivo com a bibliografia do relatorio
bibliography: modeloUFCG.bib

output:
  bookdown::pdf_book:
    base_format: modeloUFCG::modeloUFCG
    includes:
      after_body: orientacoes.tex
---


```{r definicoes, include=FALSE, message=FALSE, warning=FALSE}
# pacotes a serem carregados para a analise
library(ggplot2)
theme_set(theme_bw())
library(ggfortify)
library(GGally)
library(corrplot)
library(broom)
library(hnp)

# definicoes globais
knitr::opts_chunk$set(
  fig.width = 5, fig.height = 4, out.width = "100%",
  echo = FALSE, message = FALSE, warning = FALSE,
  fig.pos = 'H'
)

dados <- read.csv("05_Auto_ISLR.csv", stringsAsFactors = FALSE)
# origin vem gravada como numero (1/2/3), mas e categorica: convertemos em fator
dados$origin <- factor(dados$origin, levels = 1:3,
                       labels = c("americano", "europeu", "japonês"))

# funcao auxiliar: grafico de envelope simulado, silenciando mensagens do pacote hnp
grafico_envelope <- function(modelo, seed = 1) {
  set.seed(seed)
  invisible(capture.output(
    h <- hnp(modelo, halfnormal = FALSE, verb.sim = FALSE, plot.sim = FALSE)
  ))
  plot(h, xlab = "Quantis teóricos N(0,1)", ylab = "Resíduos",
       main = "")
}

# funcao auxiliar: tabela de coeficientes formatada
tabela_coeficientes <- function(modelo, digitos = 4) {
  tab <- broom::tidy(modelo)
  tab$term <- gsub("Species", "Espécie: ", tab$term)
  tab$term <- gsub("origin", "Origem: ", tab$term)
  tab$term <- gsub("\\(Intercept\\)", "Intercepto", tab$term)
  names(tab) <- c("Termo", "Estimativa", "Erro Padrão", "Estatística t", "p-valor")
  knitr::kable(tab, format = "pipe", digits = digitos)
}

# funcao auxiliar: fator de inflacao de variancia (VIF), sem depender do pacote car
vif_manual <- function(modelo) {
  X <- model.matrix(modelo)[, -1, drop = FALSE]
  sapply(colnames(X), function(cn) {
    y <- X[, cn]
    x <- X[, colnames(X) != cn, drop = FALSE]
    r2 <- summary(lm(y ~ x))$r.squared
    1 / (1 - r2)
  })
}
```



# Introdução

O consumo de combustível é uma das características mais relevantes de um automóvel, com impacto direto sobre o custo de uso e as emissões de poluentes. Compreender quais características técnicas do veículo determinam sua eficiência é, portanto, um problema clássico de modelagem estatística aplicada.

Neste trabalho, utilizamos o conjunto de dados `Auto`, do pacote ISLR \cite{James2013}, com registros de 392 automóveis de modelos fabricados entre 1970 e 1982. O objetivo é modelar o **consumo de combustível** (`mpg`, medido em milhas por galão) a partir das demais características do veículo — como peso, potência, cilindrada e origem — e identificar quais delas mais influenciam a economia. Este problema é particularmente instrutivo porque as variáveis que descrevem o "porte" do motor (número de cilindros, cilindrada, potência e peso) são fortemente associadas entre si, o que exige diagnóstico cuidadoso de multicolinearidade antes de qualquer conclusão sobre o efeito individual de cada variável.

Especificamente, buscamos: (i) descrever a base de dados e realizar uma análise exploratória uni e bivariada; (ii) ajustar um modelo inicial com todas as variáveis explicativas e diagnosticar multicolinearidade; (iii) selecionar, por meio de critérios estatísticos (AIC, BIC e teste F), um modelo final livre de multicolinearidade relevante; (iv) verificar os pressupostos do MRLM sobre este modelo, resolvendo as violações identificadas; (v) incorporar a origem do veículo como variável qualitativa e discutir a codificação por variáveis dummy e o papel da categoria de referência; e (vi) apresentar, para dois conjuntos de valores das variáveis explicativas, os intervalos de confiança para o valor médio esperado da resposta e os intervalos de predição para novas observações.



# Metodologia

O conjunto de dados `Auto` \cite{James2013} contém 392 automóveis fabricados entre 1970 e 1982, sem valores ausentes (5 registros do arquivo original, com potência não informada, já haviam sido removidos). A análise exploratória compreendeu estatísticas descritivas, matriz de correlações, histogramas, box-plots por origem e matriz de dispersão par a par.

## Modelo de regressão linear múltipla

Seja $y_i$ o consumo de combustível (`mpg`) do $i$-ésimo veículo. O modelo inicial, com todas as variáveis explicativas contínuas (a origem, por ser qualitativa, é incorporada mais adiante por meio de variáveis dummy), é dado por

$$y_i = \beta_0 + \beta_1\,\text{cil}_i + \beta_2\,\text{cilindrada}_i + \beta_3\,\text{potencia}_i + \beta_4\,\text{peso}_i + \beta_5\,\text{acel}_i + \beta_6\,\text{ano}_i + \varepsilon_i,$$

\noindent em que $\varepsilon_i$ segue as suposições usuais do MRLM \cite{Kutner2004}: média nula, variância constante, independência e normalidade.

A multicolinearidade entre as variáveis explicativas foi avaliada por dois critérios complementares: (a) a matriz de correlações entre as variáveis preditoras, em que valores absolutos de correlação $\geq 0{,}8$ (ou $0{,}9$) são indicativos de possível multicolinearidade; e (b) o fator de inflação de variância, $\text{VIF}_j = 1/(1-R_j^2)$, em que $R_j^2$ é o coeficiente de determinação da regressão de $X_j$ sobre as demais explicativas, sendo $\text{VIF}_j > 10$ indicativo de multicolinearidade severa e $\text{VIF}_j > 5$ já considerado potencialmente problemático \cite{Kutner2004}.

A seleção do modelo entre os candidatos foi conduzida por meio de três instrumentos: o Critério de Informação de Akaike \cite{Akaike1974}, $\text{AIC} = -2\log(\hat L) + 2k$; o Critério de Informação Bayesiano \cite{Schwarz1978}, $\text{BIC} = -2\log(\hat L) + k\log(n)$, que penaliza a complexidade do modelo mais fortemente que o AIC; e o teste $F$ de comparação entre modelos aninhados. Em ambos os critérios de informação, o modelo com menor valor é o preferível, e uma diferença superior a 10 entre os valores é usualmente considerada evidência forte de uma real diferença de qualidade entre os modelos. Complementarmente, aplicamos o procedimento *stepwise* automático (`step`, baseado em AIC) ao modelo inicial, para contrastar a seleção automática com a escolha orientada por interpretabilidade.

## Diagnóstico do modelo

A adequação do modelo selecionado foi avaliada por meio de análise gráfica dos resíduos (resíduos versus ajustados, quantil-quantil, escala-localização e alavancagem), do gráfico de envelope simulado (99 simulações, banda de confiança para o quantil-quantil dos resíduos) e da identificação de observações atípicas ($|t_i| > 2$), de alavanca ($h_{ii} > 2p/n$) e influentes (distância de Cook $D_i > 4/n$; \cite{Cook1977,CookWeisberg1982,Kutner2004}). As observações influentes foram removidas e o modelo reajustado, comparando-se as estimativas resultantes com as do modelo original.

Para comparar a importância relativa das variáveis explicativas, medidas em escalas distintas, calculamos também os coeficientes padronizados do modelo selecionado, obtidos ajustando o modelo sobre as variáveis previamente padronizadas (média 0, desvio-padrão 1).

## Variáveis dummy e categoria de referência

Como a origem do veículo é uma variável categórica com três níveis (americano, europeu e japonês), sua inclusão em um MRLM exige a criação de variáveis indicadoras (*dummy*, também chamadas fictícias ou *one-hot encoding*): uma categoria é escolhida como referência e as demais $k-1$ categorias são representadas por variáveis binárias. A categoria de referência não recebe coeficiente próprio; seu efeito fica embutido no intercepto, e os coeficientes das demais categorias representam o desvio médio em relação a ela. Discutimos como a escolha da categoria de referência altera a interpretação dos coeficientes, mas não os valores preditos pelo modelo.

## Inferência preditiva

Para um vetor de valores das variáveis explicativas $\mathbf{x}_h$, distinguem-se dois tipos de inferência \cite{Kutner2004}: o **intervalo de confiança** para o valor médio esperado da resposta, $\text{E}(Y_h\mid\mathbf{x}_h)$, que estima a média da resposta para a subpopulação com aquelas características; e o **intervalo de predição** para uma **nova observação individual**, $Y_h$, necessariamente mais largo, pois soma à incerteza sobre a média a variabilidade individual em torno dela. Ambos foram calculados para dois conjuntos hipotéticos de valores das variáveis explicativas, dentro do intervalo observado nos dados.



# Resultados

## Descrição da base de dados

A base `Auto` possui $n = 392$ observações e 9 variáveis (Tabela \ref{tab:variaveis}), sem valores ausentes.

```{r variaveis, results='asis'}
tab_var <- data.frame(
  Variável = c("mpg", "cylinders", "displacement", "horsepower", "weight",
               "acceleration", "year", "origin", "name"),
  Descrição = c("Consumo de combustível (variável resposta)",
                "Número de cilindros do motor",
                "Cilindrada do motor",
                "Potência do motor",
                "Peso do veículo",
                "Tempo para acelerar de 0 a 60 mph",
                "Ano do modelo (dois últimos dígitos)",
                "Origem do veículo (americano, europeu, japonês)",
                "Nome do modelo do veículo (identificador)"),
  Unidade = c("milhas/galão", "contagem", "polegadas cúbicas", "cavalos (hp)",
              "libras", "segundos", "ano", "categórica", "texto"),
  check.names = FALSE
)
knitr::kable(tab_var, format = "pipe")
```
Table: (\#tab:variaveis) Variáveis da base de dados `Auto`, descrição e unidade de medida.

A variável resposta é `mpg`. Das oito variáveis restantes, seis são numéricas (`cylinders`, `displacement`, `horsepower`, `weight`, `acceleration` e `year`), uma é qualitativa (`origin`) e uma é meramente identificadora (`name`). A variável `name` apresenta 301 valores distintos em 392 registros, sendo praticamente única por observação; por não ter poder explicativo generalizável, é excluída da modelagem, servindo apenas como rótulo das observações. A variável `origin`, embora gravada numericamente (1, 2, 3), é categórica e foi convertida em fator, com os rótulos *americano*, *europeu* e *japonês*.

## Análise exploratória

Uma verificação inicial confirma a ausência de dados faltantes em todas as variáveis:

```{r ausentes, echo=TRUE}
colSums(is.na(dados))
```

A Tabela \ref{tab:descritivas} apresenta as estatísticas descritivas das variáveis numéricas.

```{r descritivas}
num <- dados[, c("mpg", "cylinders", "displacement", "horsepower",
                 "weight", "acceleration", "year")]
tab_desc <- data.frame(
  Variável = names(num),
  Mínimo = round(sapply(num, min), 1),
  Média = round(sapply(num, mean), 1),
  Mediana = round(sapply(num, median), 1),
  Máximo = round(sapply(num, max), 1),
  `Desvio-padrão` = round(sapply(num, sd), 1),
  check.names = FALSE
)
knitr::kable(tab_desc, format = "pipe", row.names = FALSE,
             caption = "\\label{tab:descritivas} Estatísticas descritivas das variáveis numéricas.")
```

O consumo médio é de `r round(mean(dados$mpg), 1)` mpg, variando de `r min(dados$mpg)` a `r max(dados$mpg)` mpg. A Figura \ref{fig:histMpg} mostra que a distribuição de `mpg` é assimétrica à direita: a maioria dos veículos consome entre 15 e 30 mpg, com uma cauda de carros muito econômicos. Essa assimetria é um primeiro indício de que uma transformação da variável resposta (por exemplo, logarítmica) poderá ser útil na etapa de modelagem.

```{r histMpg, fig.cap="\\label{fig:histMpg} Distribuição do consumo de combustível (mpg). A linha tracejada indica a média.", fig.width=6, fig.height=3.6, out.width="75%"}
ggplot(dados, aes(mpg)) +
  geom_histogram(bins = 25, fill = "steelblue", colour = "white") +
  geom_vline(xintercept = mean(dados$mpg), colour = "firebrick",
             linetype = "dashed", linewidth = 0.9) +
  labs(x = "mpg (milhas por galão)", y = "Frequência")
```

Para inspecionar valores extremos e as escalas de cada variável, a Figura \ref{fig:boxplots} apresenta os box-plots das variáveis numéricas.

```{r boxplots, fig.cap="\\label{fig:boxplots} Box-plots das variáveis numéricas (cada painel em sua própria escala).", fig.width=7, fig.height=4.5}
auto_long <- data.frame(
  Variavel = factor(rep(names(num), each = nrow(num)), levels = names(num)),
  Valor = unlist(num, use.names = FALSE)
)
ggplot(auto_long, aes(x = Variavel, y = Valor)) +
  geom_boxplot(fill = "steelblue", alpha = 0.6) +
  facet_wrap(~Variavel, scales = "free", ncol = 4) +
  labs(x = NULL, y = NULL) +
  theme(axis.text.x = element_blank(), axis.ticks.x = element_blank())
```

Os box-plots não revelam valores extremos que sugiram erros de medição: os pontos além dos "bigodes", sobretudo em `horsepower` e `acceleration`, correspondem a veículos de fato mais potentes ou mais lentos, dentro do esperado para a época.

### Análise de correlação e origem do veículo

A Figura \ref{fig:corrplot} exibe a matriz de correlações entre as sete variáveis numéricas, e a Figura \ref{fig:ggpairs} apresenta a matriz de dispersão par a par entre a resposta e as principais preditoras, estratificada por origem.

```{r corrplot, fig.cap="\\label{fig:corrplot} Matriz de correlações entre as variáveis numéricas.", fig.width=5.5, fig.height=5.5, out.width="70%"}
corrplot::corrplot(
  cor(num), method = "ellipse", type = "upper",
  addCoef.col = "black", tl.col = "black", tl.srt = 45, number.cex = 0.7
)
```

```{r ggpairs, fig.cap="\\label{fig:ggpairs} Matriz de dispersão par a par (mpg e principais preditoras), por origem.", fig.width=7, fig.height=6}
GGally::ggpairs(
  dados, columns = c("mpg", "displacement", "horsepower", "weight"),
  mapping = ggplot2::aes(colour = origin, alpha = 0.6),
  upper = list(continuous = GGally::wrap("cor", size = 3)),
  lower = list(continuous = GGally::wrap("points", size = 0.6))
) + theme_bw(base_size = 8)
```

Na análise de correlação, é desejável observar altas correlações das variáveis explicativas com a variável resposta `mpg`, mas correlações altas *entre* as próprias variáveis explicativas são um indício de multicolinearidade. Como regra geral, correlações absolutas $\geq 0{,}8$ ou $\geq 0{,}9$ entre preditoras são consideradas indício relevante. Examinando a Figura \ref{fig:corrplot} em detalhe:

1. A variável resposta `mpg` apresenta correlação **negativa e forte** com as variáveis de porte do motor: `weight` ($r=`r round(cor(dados$mpg, dados$weight),3)`$), `displacement` ($r=`r round(cor(dados$mpg, dados$displacement),3)`$), `horsepower` ($r=`r round(cor(dados$mpg, dados$horsepower),3)`$) e `cylinders` ($r=`r round(cor(dados$mpg, dados$cylinders),3)`$). Ou seja, carros mais pesados e potentes tendem a consumir mais combustível (menor `mpg`).
2. `mpg` correlaciona-se de forma **positiva e moderada** com `year` ($r=`r round(cor(dados$mpg, dados$year),3)`$) e `acceleration` ($r=`r round(cor(dados$mpg, dados$acceleration),3)`$): carros mais recentes e com maior tempo de aceleração (menos "arrancadores") tendem a ser mais econômicos.
3. Entre as próprias variáveis explicativas, as de porte do motor são **muito fortemente correlacionadas entre si**: `displacement` e `cylinders` ($r=`r round(cor(dados$displacement, dados$cylinders),3)`$), `displacement` e `weight` ($r=`r round(cor(dados$displacement, dados$weight),3)`$) e `cylinders` e `weight` ($r=`r round(cor(dados$cylinders, dados$weight),3)`$), todas bem acima do limiar de referência de $0{,}8$. Isto configura um indício claro de multicolinearidade, que será confirmado adiante pelo VIF.

Por fim, a Figura \ref{fig:boxOrigem} mostra a distribuição de `mpg` por origem do veículo.

```{r boxOrigem, fig.cap="\\label{fig:boxOrigem} Consumo de combustível (mpg) por origem do veículo.", fig.width=6, fig.height=3.6, out.width="70%"}
ggplot(dados, aes(x = origin, y = mpg, fill = origin)) +
  geom_boxplot(show.legend = FALSE) +
  labs(x = "Origem", y = "mpg")
```

Observa-se uma diferença nítida entre os grupos: veículos japoneses (mediana de `r round(median(dados$mpg[dados$origin=="japonês"]),1)` mpg) e europeus (`r round(median(dados$mpg[dados$origin=="europeu"]),1)` mpg) são, em geral, mais econômicos do que os americanos (`r round(median(dados$mpg[dados$origin=="americano"]),1)` mpg), o que é coerente com o perfil de veículos maiores e mais potentes fabricados nos Estados Unidos no período. Isto sugere que a origem é uma variável explicativa potencialmente relevante, a ser incorporada ao modelo por meio de variáveis dummy.

### Multicolinearidade: o VIF

Para quantificar formalmente a multicolinearidade sugerida pela análise de correlação, ajustamos o modelo inicial com as seis variáveis explicativas contínuas (a origem, qualitativa, será incorporada adiante) e calculamos o VIF de cada uma (Tabela \ref{tab:vifCompleto}).

```{r modeloInicial, results='asis'}
modelo1 <- lm(mpg ~ cylinders + displacement + horsepower + weight + acceleration + year,
              data = dados)
tabela_coeficientes(modelo1)
```
Table: (\#tab:coefInicial) Estimativas dos coeficientes do modelo inicial (seis variáveis contínuas).

```{r vifCompleto, results='asis'}
tab_vif <- data.frame(
  Variável = names(vif_manual(modelo1)),
  VIF = round(vif_manual(modelo1), 2)
)
knitr::kable(tab_vif, format = "pipe", row.names = FALSE)
```
Table: (\#tab:vifCompleto) Fator de inflação de variância (VIF) de cada variável explicativa no modelo inicial.

O modelo inicial apresenta ajuste elevado ($R^2$ ajustado $= `r round(summary(modelo1)$adj.r.squared, 4)`$). Entretanto, a Tabela \ref{tab:vifCompleto} confirma multicolinearidade severa entre as variáveis de porte do motor: `displacement` apresenta VIF de `r round(vif_manual(modelo1)["displacement"],1)`, `weight` de `r round(vif_manual(modelo1)["weight"],1)`, `cylinders` de `r round(vif_manual(modelo1)["cylinders"],1)` e `horsepower` de `r round(vif_manual(modelo1)["horsepower"],1)` — todos próximos ou muito acima do limiar de referência (10). Apenas `acceleration` (VIF $= `r round(vif_manual(modelo1)["acceleration"],2)`$) e `year` (VIF $= `r round(vif_manual(modelo1)["year"],2)`$) estão livres do problema.

O impacto da multicolinearidade fica evidente na Tabela \ref{tab:coefInicial}: embora `weight`, `displacement`, `horsepower` e `cylinders` apresentem, individualmente, forte correlação com o consumo (Figura \ref{fig:corrplot}), no modelo conjunto **apenas `weight` e `year` são estatisticamente significantes** — as demais variáveis de motor tornam-se não-significantes, pois competem entre si para explicar a mesma parcela da variância. Há ainda um sinal contraintuitivo: o coeficiente de `displacement` é **positivo** ($`r round(coef(modelo1)["displacement"],4)`$), sugerindo, de forma absurda, que motores de maior cilindrada aumentariam a economia — quando sua correlação bruta com `mpg` é fortemente negativa ($r = `r round(cor(dados$mpg, dados$displacement),3)`$). Estes sintomas — inflação de variância, perda de significância e sinais trocados — são consequências típicas da multicolinearidade, que torna as estimativas individuais instáveis e pouco confiáveis, ainda que o ajuste global do modelo permaneça bom.

## Seleção do modelo final

As variáveis problemáticas — `cylinders`, `displacement`, `horsepower` e `weight` — carregam essencialmente a mesma informação sobre o porte do veículo. A estratégia natural é reter **apenas uma** delas. Para decidir qual, ajustamos modelos candidatos que mantêm uma única variável de motor, sempre acompanhada de `year`, e os comparamos por $R^2$ ajustado, AIC e BIC (Tabela \ref{tab:selecaoModelos}).

```{r modelosCandidatos, results='asis'}
modelo2  <- lm(mpg ~ weight + year, data = dados)
cand_disp <- lm(mpg ~ displacement + year, data = dados)
cand_hp   <- lm(mpg ~ horsepower + year, data = dados)
cand_cyl  <- lm(mpg ~ cylinders + year, data = dados)

mods <- list(modelo1, modelo2, cand_disp, cand_hp, cand_cyl)
tab_selecao <- data.frame(
  Modelo = c("modelo1 (completo, 6 preditoras)", "modelo2 (weight + year)",
             "displacement + year", "horsepower + year", "cylinders + year"),
  `R² ajustado` = round(sapply(mods, function(m) summary(m)$adj.r.squared), 4),
  AIC = round(sapply(mods, AIC), 1),
  BIC = round(sapply(mods, BIC), 1),
  check.names = FALSE
)
knitr::kable(tab_selecao, format = "pipe", row.names = FALSE)
```
Table: (\#tab:selecaoModelos) Comparação dos modelos candidatos: ajuste, AIC e BIC.

Entre as quatro variáveis de motor, `weight` é claramente a mais informativa: o modelo `weight + year` alcança $R^2$ ajustado de `r round(summary(modelo2)$adj.r.squared,3)`, muito superior aos candidatos com `displacement` (`r round(summary(cand_disp)$adj.r.squared,3)`), `cylinders` (`r round(summary(cand_cyl)$adj.r.squared,3)`) ou `horsepower` (`r round(summary(cand_hp)$adj.r.squared,3)`), e apresenta o menor AIC e BIC. Isto é coerente com a análise de correlação, em que `weight` é a variável mais fortemente associada ao consumo ($r = `r round(cor(dados$mpg, dados$weight),3)`$). Selecionamos, portanto, **`mpg ~ weight + year`** como modelo final, que passaremos a chamar de modelo2.

Este modelo reduzido não apenas resolve a multicolinearidade — o VIF de `weight` e `year` cai para `r round(vif_manual(modelo2)["weight"],2)` — como praticamente **não perde poder explicativo**: seu $R^2$ ajustado (`r round(summary(modelo2)$adj.r.squared,3)`) é virtualmente igual ao do modelo completo (`r round(summary(modelo1)$adj.r.squared,3)`), apesar de usar quatro variáveis a menos. O teste F confirma que as variáveis descartadas não trazem ganho estatístico relevante (Tabela \ref{tab:anovaModelo2}):

```{r anovaModelos, results='asis'}
tab_anova2 <- broom::tidy(anova(modelo2, modelo1))
tab_anova2$term <- c("modelo2 (weight + year)", "modelo1 (completo)")
names(tab_anova2) <- c("Modelo", "GL Res.", "SQ Res.", "GL", "SQ", "Estatística F", "p-valor")
for (col in c("GL", "SQ", "Estatística F", "p-valor")) {
  tab_anova2[[col]] <- c("", format(round(tab_anova2[[col]][2], 4)))
}
knitr::kable(tab_anova2, format = "pipe", digits = 4, row.names = FALSE)
```
Table: (\#tab:anovaModelo2) Teste F comparando o modelo2 (reduzido) ao modelo completo (modelo1).

Como o p-valor do teste F é elevado ($p = `r round(anova(modelo2, modelo1)[["Pr(>F)"]][2], 3)`$), **não se rejeita** a hipótese nula de que o modelo reduzido explica tão bem quanto o completo: uma vez presente `weight`, as demais variáveis de motor (`cylinders`, `displacement`, `horsepower`) e a `acceleration` não acrescentam capacidade explicativa estatisticamente significante.

### Seleção automática via `step`

Por completeza, aplicamos também a seleção automática *stepwise* baseada em AIC ao modelo inicial:

```{r stepwise, echo=TRUE}
step(modelo1, trace = 0)
```

Neste caso, o procedimento *stepwise* converge **exatamente para o mesmo modelo** escolhido por interpretabilidade, `mpg ~ weight + year`, descartando as variáveis de motor redundantes e a `acceleration`. Diferentemente de situações em que a seleção automática, guiada apenas pelo ajuste, mantém variáveis colineares, aqui o critério de AIC e o raciocínio de interpretabilidade coincidem, reforçando a escolha do modelo2.

## Diagnóstico do modelo selecionado

A Tabela \ref{tab:coefModelo2} apresenta as estimativas do modelo2, o modelo selecionado para verificação dos pressupostos.

```{r modelo2Coef, results='asis'}
tabela_coeficientes(modelo2)
```
Table: (\#tab:coefModelo2) Estimativas dos coeficientes do modelo2 (modelo selecionado).

```{r diagnosticoModelo2, fig.cap="\\label{fig:diagnosticoModelo2} Análise de resíduos do modelo2.", fig.width=6, fig.height=5}
autoplot(modelo2)
```

```{r envelopeModelo2, fig.cap="\\label{fig:envelopeModelo2} Gráfico de envelope simulado do modelo2.", fig.width=5, fig.height=4.5, out.width="65%"}
grafico_envelope(modelo2)
```

As Figuras \ref{fig:diagnosticoModelo2} e \ref{fig:envelopeModelo2} não indicam padrões sistemáticos relevantes nos resíduos, e a grande maioria dos pontos permanece dentro da banda do envelope simulado, dando suporte às suposições de linearidade, variância constante e normalidade dos erros.

### Identificação de pontos atípicos, de alavanca e influentes

```{r pontosInfluentes, results='asis'}
n <- nrow(dados)
p <- length(coef(modelo2))
hat <- hatvalues(modelo2)
cook <- cooks.distance(modelo2)
rst <- rstudent(modelo2)

flag <- which(abs(rst) > 2 | hat > 2 * p / n | cook > 4 / n)
tab_flag <- data.frame(
  Observação = flag,
  Espécie = dados$Species[flag],
  `Resíduo estud.` = round(rst[flag], 2),
  Alavancagem = round(hat[flag], 3),
  `Dist. de Cook` = round(cook[flag], 4),
  Atípico = ifelse(abs(rst[flag]) > 2, "Sim", "Não"),
  Alavanca = ifelse(hat[flag] > 2 * p / n, "Sim", "Não"),
  Influente = ifelse(cook[flag] > 4 / n, "Sim", "Não"),
  check.names = FALSE
)
tab_flag <- tab_flag[order(-tab_flag$`Dist. de Cook`), ]
knitr::kable(tab_flag, format = "pipe", row.names = FALSE)
```
Table: (\#tab:pontosInfluentes) Observações atípicas, de alavanca e/ou influentes segundo o modelo2.

Com $n = 150$ observações e $p = `r p`$ parâmetros, o limiar de alavanca é $2p/n \approx `r round(2*p/n,3)`$ e o de influência (Cook) é $4/n \approx `r round(4/n,3)`$. Ao todo, `r length(flag)` observações (`r round(100*length(flag)/n,1)`%) violam pelo menos um dos critérios, e `r sum(cook > 4/n)` são influentes pela distância de Cook.

### Impacto da remoção dos pontos influentes

```{r modeloRefinado, results='asis'}
influentes <- which(cook > 4 / n)
modelo2_refinado <- lm(formula(modelo2), data = dados[-influentes, ])

comp <- data.frame(
  Termo = names(coef(modelo2)),
  `modelo2 (completo)` = round(coef(modelo2), 3),
  `modelo2 (refinado)` = round(coef(modelo2_refinado), 3),
  `Diferença (%)` = round(100 * (coef(modelo2_refinado) - coef(modelo2)) / coef(modelo2), 2),
  check.names = FALSE
)
knitr::kable(comp, format = "pipe", row.names = FALSE)
```
Table: (\#tab:comparaCoef) Comparação das estimativas antes e depois da remoção dos pontos influentes.

Removendo as `r sum(cook > 4/n)` observações influentes, o coeficiente de determinação ajustado aumenta de `r round(summary(modelo2)$adj.r.squared,3)` para `r round(summary(modelo2_refinado)$adj.r.squared,3)`, e o erro padrão residual diminui de `r round(summary(modelo2)$sigma,3)` para `r round(summary(modelo2_refinado)$sigma,3)`. As variações nos coeficientes são modestas, indicando que as observações influentes refletem variabilidade natural dos dados e não erros de medição. Como a diferença nas estimativas é pequena e os pressupostos já eram atendidos pelo modelo2 completo, optamos por manter todas as observações no modelo final utilizado nas próximas seções, evitando descartar informação sem evidência de erro.

## Interpretações do modelo selecionado

O modelo2 explica uma proporção estatisticamente significante e substancial da variância de `Sepal.Length` ($R^2$ ajustado $= `r round(summary(modelo2)$adj.r.squared, 3)`$; $F(2, `r df.residual(modelo2)`) = `r round(summary(modelo2)$fstatistic[1],1)`$, $p<0{,}001$). Especificamente:

- para cada aumento de 1 cm na largura da sépala (`Sepal.Width`), mantendo `Petal.Length` constante, o comprimento médio esperado da sépala aumenta em $`r round(coef(modelo2)["Sepal.Width"],3)`$ cm;
- para cada aumento de 1 cm no comprimento da pétala (`Petal.Length`), mantendo `Sepal.Width` constante, o comprimento médio esperado da sépala aumenta em $`r round(coef(modelo2)["Petal.Length"],3)`$ cm.

Note que ambos os efeitos são agora positivos e coerentes com a análise de correlação, ao contrário do que ocorria no modelo inicial com as três variáveis contínuas (Tabela \ref{tab:coefInicial}), confirmando que a remoção de `Petal.Width` resolveu a instabilidade causada pela multicolinearidade.

### Coeficientes padronizados

Como as variáveis explicativas deste modelo estão na mesma unidade (cm), a comparação direta dos coeficientes já é informativa; ainda assim, calculamos os coeficientes padronizados para ilustrar a técnica, útil em modelos com variáveis em escalas distintas.

```{r padronizados, echo=TRUE}
lm.beta::lm.beta(modelo2)
```

Os coeficientes padronizados indicam que `Petal.Length` (beta padronizado $\approx `r round(lm.beta::lm.beta(modelo2)$standardized.coefficients["Petal.Length"],2)`$) tem peso relativo consideravelmente maior do que `Sepal.Width` (beta padronizado $\approx `r round(lm.beta::lm.beta(modelo2)$standardized.coefficients["Sepal.Width"],2)`$) na explicação do comprimento da sépala, uma vez colocadas na mesma escala.

## Regressão com variáveis dummy (a espécie como explicativa)

Até aqui, o modelo selecionado não incluiu a espécie da flor. Nesta seção, avaliamos o efeito de incorporá-la como variável qualitativa. Como `Species` possui três categorias, o R a codifica automaticamente como duas variáveis dummy, tomando a primeira categoria em ordem alfabética (*setosa*) como referência:

```{r dummies, echo=TRUE}
levels(dados$Species)
head(model.matrix(~Species, data = dados)[, -1])
```

Ou seja, uma observação é codificada como $(0, 0)$ se for *setosa*, $(1, 0)$ se for *versicolor* e $(0, 1)$ se for *virginica*. O coeficiente do intercepto absorve o efeito da categoria de referência, e os coeficientes das demais dummies representam o desvio médio em relação a ela.

```{r modeloComEspecie, results='asis'}
modelo4 <- lm(Sepal.Length ~ Sepal.Width + Petal.Length + Species, data = dados)
tabela_coeficientes(modelo4)
```
Table: (\#tab:coefModelo4) Estimativas do modelo com `Sepal.Width`, `Petal.Length` e `Species`.

Ao incluir a espécie, os coeficientes de `Speciesversicolor` e `Speciesvirginica` são **negativos** ($`r round(coef(modelo4)["Speciesversicolor"],3)`$ e $`r round(coef(modelo4)["Speciesvirginica"],3)`$, respectivamente), sugerindo que estas espécies teriam sépalas mais curtas do que a *setosa* quando comparadas a igual `Petal.Length` e `Sepal.Width`. Esta interpretação é contraintuitiva e vai de encontro à análise exploratória (Figura \ref{fig:boxplots}), na qual `Sepal.Length` é claramente maior, em média, para *virginica* e *versicolor* do que para *setosa*. A causa mais provável é, novamente, a multicolinearidade: `Petal.Length` está fortemente associada à espécie (Figura \ref{fig:ggpairs}), de modo que as duas variáveis competem para explicar a mesma variabilidade, distorcendo os coeficientes.

### Modelo sem `Petal.Length`, com a espécie

Para obter uma interpretação mais confiável do efeito da espécie, ajustamos um modelo alternativo sem `Petal.Length`:

```{r modeloSemPetalLength, results='asis'}
modelo5 <- lm(Sepal.Length ~ Sepal.Width + Species, data = dados)
tabela_coeficientes(modelo5)
```
Table: (\#tab:coefModelo5) Estimativas do modelo com `Sepal.Width` e `Species` (sem `Petal.Length`).

Agora os coeficientes de `Speciesversicolor` ($`r round(coef(modelo5)["Speciesversicolor"],3)`$) e `Speciesvirginica` ($`r round(coef(modelo5)["Speciesvirginica"],3)`$) são positivos e coerentes com a análise exploratória: mantendo `Sepal.Width` fixo, uma flor *virginica* tem, em média, sépala $`r round(coef(modelo5)["Speciesvirginica"],2)`$ cm mais comprida do que uma *setosa*, e uma *versicolor* tem sépala $`r round(coef(modelo5)["Speciesversicolor"],2)`$ cm mais comprida do que uma *setosa*. Este modelo tem, no entanto, $R^2$ ajustado de $`r round(summary(modelo5)$adj.r.squared,4)`$, inferior ao do modelo2 ($`r round(summary(modelo2)$adj.r.squared,4)`$), evidenciando o compromisso entre poder explicativo e interpretabilidade quando há multicolinearidade entre uma variável contínua e uma categórica.

### Alterando a categoria de referência

Por padrão, o R escolhe a primeira categoria em ordem alfabética (*setosa*) como referência. Isto pode ser alterado com `relevel()`, por exemplo, para tornar *virginica* a referência:

```{r releveling, echo=TRUE}
dados_relevel <- dados
dados_relevel$Species <- relevel(dados_relevel$Species, "virginica")
modelo6 <- lm(Sepal.Length ~ Sepal.Width + Species, data = dados_relevel)
summary(modelo6)$coefficients
```

Os valores preditos pelo modelo **não se alteram** com a troca de categoria de referência, apenas a forma de interpretar os coeficientes. Agora, o coeficiente de `Speciessetosa` ($`r round(coef(modelo6)["Speciessetosa"],3)`$) indica que a sépala da *setosa* é, em média, `r abs(round(coef(modelo6)["Speciessetosa"],2))` cm mais curta do que a da *virginica* (categoria de referência), e o coeficiente de `Speciesversicolor` ($`r round(coef(modelo6)["Speciesversicolor"],3)`$) indica que a *versicolor* também tem sépala mais curta do que a *virginica*, porém em menor magnitude. Esta é a mesma informação do modelo anterior, apenas reorganizada em torno de outra categoria de referência.

## Comparação geral dos modelos

A Tabela \ref{tab:comparaModelos} resume as medidas de ajuste de todos os modelos considerados.

```{r comparaModelosGeral, results='asis'}
tab_geral <- data.frame(
  Modelo = c("modelo1 (completo, sem espécie)", "modelo2 (sem Petal.Width)", "modelo3 (sem Petal.Length)",
             "modelo4 (com espécie e Petal.Length)", "modelo5 (com espécie, sem Petal.Length)"),
  n = c(nobs(modelo1), nobs(modelo2), nobs(modelo3), nobs(modelo4), nobs(modelo5)),
  `R² ajustado` = round(c(summary(modelo1)$adj.r.squared, summary(modelo2)$adj.r.squared, summary(modelo3)$adj.r.squared,
                           summary(modelo4)$adj.r.squared, summary(modelo5)$adj.r.squared), 3),
  AIC = round(c(AIC(modelo1), AIC(modelo2), AIC(modelo3), AIC(modelo4), AIC(modelo5)), 2),
  check.names = FALSE
)
knitr::kable(tab_geral, format = "pipe", row.names = FALSE)
```
Table: (\#tab:comparaModelos) Comparação das medidas de ajuste entre todos os modelos considerados.

O modelo2 permanece o melhor modelo em termos de AIC e simplicidade de interpretação, sendo, portanto, o modelo utilizado na etapa de previsões a seguir.



# Previsões

Para realizar previsões, é recomendável utilizar valores das variáveis explicativas dentro do intervalo observado nos dados (Tabela \ref{tab:descritivas}). Utilizando o modelo2, apresentamos as previsões para dois conjuntos hipotéticos: $\mathbf{x}_1$, com largura de sépala de 2,8 cm e comprimento de pétala de 1,5 cm; e $\mathbf{x}_2$, com largura de sépala de 3,2 cm e comprimento de pétala de 5,0 cm.

## Intervalo de confiança para o valor médio esperado

```{r previsaoConfianca, results='asis'}
novos_dados <- data.frame(
  Sepal.Width = c(2.8, 3.2),
  Petal.Length = c(1.5, 5.0)
)
ic <- predict(modelo2, newdata = novos_dados, interval = "confidence")
tab_ic <- cbind(novos_dados, round(ic, 2))
names(tab_ic) <- c("Larg. Sépala (cm)", "Comp. Pétala (cm)", "Estimativa (cm)", "Limite inferior", "Limite superior")
knitr::kable(tab_ic, format = "pipe", row.names = FALSE)
```
Table: (\#tab:previsaoConfianca) Intervalos de confiança de 95% para o comprimento médio esperado da sépala, para os dois conjuntos hipotéticos.

**Interpretação prática**: para flores com largura de sépala de 2,8 cm e comprimento de pétala de 1,5 cm, estimamos que o comprimento **médio** da sépala, entre todas as flores com estas características, esteja entre `r round(ic[1,"lwr"],2)` e `r round(ic[1,"upr"],2)` cm, com 95% de confiança. Já para flores com largura de sépala de 3,2 cm e comprimento de pétala de 5,0 cm, o comprimento médio esperado da sépala está entre `r round(ic[2,"lwr"],2)` e `r round(ic[2,"upr"],2)` cm.

## Intervalo de predição para uma nova observação

```{r previsaoPredicao, results='asis'}
ip <- predict(modelo2, newdata = novos_dados, interval = "prediction")
tab_ip <- cbind(novos_dados, round(ip, 2))
names(tab_ip) <- c("Larg. Sépala (cm)", "Comp. Pétala (cm)", "Estimativa (cm)", "Limite inferior", "Limite superior")
knitr::kable(tab_ip, format = "pipe", row.names = FALSE)
```
Table: (\#tab:previsaoPredicao) Intervalos de predição de 95% para uma nova observação do comprimento da sépala, para os dois conjuntos hipotéticos.

**Interpretação prática**: se observarmos **uma única nova flor** com largura de sépala de 2,8 cm e comprimento de pétala de 1,5 cm, prevemos, com 95% de confiança, que o comprimento de sua sépala estará entre `r round(ip[1,"lwr"],2)` e `r round(ip[1,"upr"],2)` cm. Este intervalo é bem mais largo do que o de confiança para a média, pois soma à incerteza sobre a média a variabilidade natural entre flores individuais. Da mesma forma, para uma nova flor com largura de sépala de 3,2 cm e comprimento de pétala de 5,0 cm, o comprimento previsto de sua sépala estará entre `r round(ip[2,"lwr"],2)` e `r round(ip[2,"upr"],2)` cm.

Em ambos os casos, a estimativa pontual (`r round(ic[1,"fit"],2)` cm e `r round(ic[2,"fit"],2)` cm) é a mesma para os dois tipos de intervalo. A diferença está apenas na largura, refletindo a distinção entre estimar uma média populacional e prever uma observação individual: um intervalo de predição sempre será mais amplo do que um intervalo de confiança para os mesmos valores das variáveis explicativas, e deve ser preferido quando o interesse está em uma previsão individual específica.



# Conclusão

A análise exploratória confirmou forte associação entre as variáveis morfológicas das flores de Iris. O modelo inicial, com todas as variáveis contínuas, apresentou ajuste elevado ($R^2$ ajustado $= `r round(summary(modelo1)$adj.r.squared,3)`$), mas revelou multicolinearidade severa entre o comprimento e a largura da pétala (VIF de até `r round(max(vif_manual(modelo1)),1)`), evidenciada tanto pelos valores de VIF quanto pelo sinal contraintuitivo do coeficiente de `Petal.Width`.

O modelo final selecionado, com largura de sépala e comprimento de pétala como variáveis explicativas, preserva grande parte do poder explicativo do modelo completo (perda de apenas `r round(100*(summary(modelo1)$adj.r.squared - summary(modelo2)$adj.r.squared),1)` pontos percentuais no $R^2$ ajustado) e elimina a multicolinearidade relevante. Seus pressupostos foram verificados e atendidos pela análise de resíduos e pelo gráfico de envelope simulado, e a investigação de pontos influentes mostrou que sua remoção não altera as conclusões substantivas do estudo.

Ao incorporar a espécie como variável explicativa qualitativa, observamos que sua interação com `Petal.Length` (fortemente correlacionada com a espécie) também pode distorcer a interpretação dos coeficientes, ilustrando que o cuidado com multicolinearidade se estende também a pares de variáveis contínuas e categóricas. Por fim, demonstramos que a escolha da categoria de referência de uma variável dummy afeta apenas a interpretação dos coeficientes, não os valores preditos pelo modelo, e ilustramos a distinção prática entre intervalo de confiança e intervalo de predição, essenciais para comunicar corretamente a incerteza de uma previsão.
