---
title: Modelagem do Consumo de Combustível de Automóveis por Regressão Linear Múltipla

# informacoes da disciplina, exibidas no cabecalho do artigo
disciplina: "Estatística Aplicada"
periodo: "2026.1"
professores:
  - "Profa. Dra. Amanda Gomes"
  - "Prof. Dr. Jerfson Bruno"
  - "Prof. Dr. Gilberto Matos"

# use letras para afiliacao
# substitua "[Nome do Aluno]" pelos nomes dos ate 3 integrantes da equipe
author:
  - name: "Anna Lívia dos Santos Macedo Costa"
    affiliation: a
  - name: "Lorena Nascimento Carvalho Gama"
    affiliation: a
  - name: "Mirelle Maria de Oliveira Rocha"
    affiliation: a
address:
  - code: a
    address: Unidade Acadêmica de Sistemas e Computação (UASC) - UFCG

# area do conhecimento (pelo menos uma)
subject:
  - "Estatística Aplicada"
  - "Modelagem Preditiva"

# palavras-chave
keywords:
  - regressão linear múltipla
  - multicolinearidade
  - seleção de modelos
  - consumo de combustível
  - variáveis dummy
  - diagnóstico de resíduos

# resumo - note a barra vertical e os dois espaços no início do parágrafo
abstract: |
  Este trabalho aplica a metodologia de regressão linear múltipla (MRLM) ao conjunto de dados Auto, do pacote ISLR, que reúne características técnicas de 392 automóveis fabricados entre 1970 e 1982, com o objetivo de modelar o consumo de combustível (em milhas por galão) a partir das demais características do veículo e de sua origem. Após uma análise exploratória uni e bivariada, incluindo estatísticas descritivas, correlações, histogramas e box-plots, ajustamos um modelo inicial com todas as variáveis explicativas e identificamos multicolinearidade severa entre as variáveis que descrevem o porte do motor (número de cilindros, cilindrada, potência e peso). Comparamos modelos candidatos por AIC, BIC e teste F, selecionamos um modelo final e verificamos seus pressupostos através de análise de resíduos, gráfico de envelope simulado e identificação de pontos atípicos, de alavanca e influentes, resolvendo a violação de homocedasticidade observada. Em seguida, incorporamos a origem do veículo como variável qualitativa (dummy), discutindo a codificação por categoria de referência e o efeito de sua alteração sobre a interpretação dos coeficientes. Na etapa final, para dois conjuntos de valores das variáveis explicativas, apresentamos os intervalos de confiança para o valor médio esperado da variável resposta e os intervalos de predição para novas observações, com interpretação prática de ambos.

# arquivo com a bibliografia do relatorio
bibliography: modeloUFCG.bib

output:
  bookdown::pdf_book:
    base_format: modeloUFCG::modeloUFCG
---


```{r definicoes, include=FALSE, message=FALSE, warning=FALSE}
# pacotes a serem carregados para a analise
library(ggplot2)
theme_set(theme_bw())
library(ggfortify)
library(GGally)
library(corrplot)
library(broom)
library(hnp)

# definicoes globais
knitr::opts_chunk$set(
  fig.width = 5, fig.height = 4, out.width = "100%",
  echo = FALSE, message = FALSE, warning = FALSE,
  fig.pos = 'H'
)

dados <- read.csv("05_Auto_ISLR.csv", stringsAsFactors = FALSE)
# origin vem gravada como numero (1/2/3), mas e categorica: convertemos em fator
dados$origin <- factor(dados$origin, levels = 1:3,
                       labels = c("americano", "europeu", "japonês"))

# funcao auxiliar: grafico de envelope simulado, silenciando mensagens do pacote hnp
grafico_envelope <- function(modelo, seed = 1) {
  set.seed(seed)
  invisible(capture.output(
    h <- hnp(modelo, halfnormal = FALSE, verb.sim = FALSE, plot.sim = FALSE)
  ))
  plot(h, xlab = "Quantis teóricos N(0,1)", ylab = "Resíduos",
       main = "")
}

# funcao auxiliar: tabela de coeficientes formatada
tabela_coeficientes <- function(modelo, digitos = 4) {
  tab <- broom::tidy(modelo)
  tab$term <- gsub("origin", "Origem: ", tab$term)
  tab$term <- gsub("\\(Intercept\\)", "Intercepto", tab$term)
  names(tab) <- c("Termo", "Estimativa", "Erro Padrão", "Estatística t", "p-valor")
  knitr::kable(tab, format = "pipe", digits = digitos)
}

# funcao auxiliar: fator de inflacao de variancia (VIF), sem depender do pacote car
vif_manual <- function(modelo) {
  X <- model.matrix(modelo)[, -1, drop = FALSE]
  sapply(colnames(X), function(cn) {
    y <- X[, cn]
    x <- X[, colnames(X) != cn, drop = FALSE]
    r2 <- summary(lm(y ~ x))$r.squared
    1 / (1 - r2)
  })
}

# funcao auxiliar: teste de Breusch-Pagan (homocedasticidade), sem depender do pacote lmtest
teste_bp <- function(modelo) {
  u <- residuals(modelo)^2
  aux <- lm(u ~ model.matrix(modelo)[, -1])
  n <- length(u)
  est <- n * summary(aux)$r.squared
  gl <- modelo$rank - 1
  c(estatistica = round(est, 3), gl = gl,
    p_valor = signif(pchisq(est, gl, lower.tail = FALSE), 4))
}
```



# Introdução

O consumo de combustível é uma das características que mais interessam a quem compra um carro, tanto pelo custo de uso quanto pelo impacto ambiental. Entender quais características técnicas do veículo determinam sua eficiência é um problema clássico de modelagem estatística aplicada e constitui o objetivo deste trabalho.

Utilizamos o conjunto de dados `Auto`, do pacote ISLR \cite{James2013}, com registros de 392 automóveis de modelos fabricados entre 1970 e 1982. O objetivo é modelar o consumo de combustível (`mpg`, medido em milhas por galão) a partir das demais características do veículo — como peso, potência, cilindrada e origem — e identificar quais delas mais influenciam a economia. Este problema é particularmente instrutivo porque as variáveis que descrevem o "porte" do motor (número de cilindros, cilindrada, potência e peso) são fortemente associadas entre si, o que exige diagnóstico cuidadoso de multicolinearidade antes de qualquer conclusão sobre o efeito individual de cada variável.

Especificamente, buscamos descrever a base de dados e realizar uma análise exploratória uni e bivariada. Em seguida, ajustamos um modelo inicial com todas as variáveis explicativas e diagnosticamos a multicolinearidade. Por meio de critérios estatísticos, como AIC, BIC e teste F, selecionamos um modelo final livre de multicolinearidade relevante e verificamos os pressupostos do MRLM sobre esse modelo, resolvendo as violações identificadas. Também incorporamos a origem do veículo como variável qualitativa e discutimos a codificação por variáveis dummy e o papel da categoria de referência. Para dois conjuntos de valores das variáveis explicativas, apresentamos os intervalos de confiança para o valor médio esperado da resposta e os intervalos de predição para novas observações.



# Metodologia

O conjunto de dados `Auto` \cite{James2013} contém 392 automóveis fabricados entre 1970 e 1982, sem valores ausentes (5 registros do arquivo original, com potência não informada, já haviam sido removidos). A análise exploratória compreendeu estatísticas descritivas, matriz de correlações, histogramas, box-plots por origem e matriz de dispersão par a par.

## Modelo de regressão linear múltipla

Seja $y_i$ o consumo de combustível (`mpg`) do $i$-ésimo veículo. O modelo inicial, com todas as variáveis explicativas contínuas (a origem, por ser qualitativa, é incorporada mais adiante por meio de variáveis dummy), é dado por

$$y_i = \beta_0 + \beta_1\,\text{cil}_i + \beta_2\,\text{cilindrada}_i + \beta_3\,\text{potencia}_i + \beta_4\,\text{peso}_i + \beta_5\,\text{acel}_i + \beta_6\,\text{ano}_i + \varepsilon_i,$$

\noindent em que $\varepsilon_i$ segue as suposições usuais do MRLM \cite{Favero2009}: média nula, variância constante, independência e normalidade.

A multicolinearidade entre as variáveis explicativas foi avaliada por dois critérios complementares. O primeiro foi a matriz de correlações entre as variáveis preditoras, em que valores absolutos de correlação $\geq 0{,}8$ (ou $0{,}9$) são indicativos de possível multicolinearidade. O segundo foi o fator de inflação de variância, $\text{VIF}_j = 1/(1-R_j^2)$, em que $R_j^2$ é o coeficiente de determinação da regressão de $X_j$ sobre as demais explicativas, sendo $\text{VIF}_j > 10$ indicativo de multicolinearidade severa e $\text{VIF}_j > 5$ já considerado potencialmente problemático \cite{SinghVIF, Favero2009}.

A seleção do modelo entre os candidatos foi conduzida por meio de três instrumentos: o Critério de Informação de Akaike \cite{Zhang2023}, $\text{AIC} = -2\log(\hat L) + 2k$; o Critério de Informação Bayesiano \cite{Zhang2023}, $\text{BIC} = -2\log(\hat L) + k\log(n)$, que penaliza a complexidade do modelo mais fortemente que o AIC; e o teste $F$ de comparação entre modelos aninhados. Em ambos os critérios de informação, o modelo com menor valor é o preferível, e uma diferença superior a 10 entre os valores é usualmente considerada evidência forte de uma real diferença de qualidade entre os modelos. Como verificação adicional, aplicamos o procedimento *stepwise* automático (`step`, baseado em AIC) ao modelo inicial, para contrastar a seleção automática com a escolha orientada por interpretabilidade.

## Diagnóstico do modelo

A adequação do modelo selecionado foi avaliada por meio de análise gráfica dos resíduos (resíduos versus ajustados, quantil-quantil, escala-localização e alavancagem), do gráfico de envelope simulado (99 simulações, banda de confiança para o quantil-quantil dos resíduos) e da identificação de observações atípicas ($|t_i| > 2$), de alavanca ($h_{ii} > 2p/n$) e influentes (distância de Cook $D_i > 4/n$; \cite{Favero2009}). As observações influentes foram removidas e o modelo reajustado, comparando-se as estimativas resultantes com as do modelo original. A hipótese de variância constante foi testada formalmente pelo teste de Breusch-Pagan \cite{Favero2009}; havendo violação, a variância foi estabilizada por uma transformação da variável resposta, com o expoente escolhido pelo método de Box-Cox \cite{Favero2009}.

Para comparar a importância relativa das variáveis explicativas, medidas em escalas distintas, calculamos também os coeficientes padronizados do modelo selecionado, obtidos ajustando o modelo sobre as variáveis previamente padronizadas (média 0, desvio-padrão 1).

## Variáveis dummy e categoria de referência

Como a origem do veículo é uma variável categórica com três níveis (americano, europeu e japonês), sua inclusão em um MRLM exige a criação de variáveis indicadoras (*dummy*, também chamadas fictícias ou *one-hot encoding*): uma categoria é escolhida como referência e as demais $k-1$ categorias são representadas por variáveis binárias. A categoria de referência não recebe coeficiente próprio; seu efeito fica embutido no intercepto, e os coeficientes das demais categorias representam o desvio médio em relação a ela. Discutimos como a escolha da categoria de referência altera a interpretação dos coeficientes, mas não os valores preditos pelo modelo.

## Validação preditiva por treino e teste

Para avaliar a capacidade de generalização do modelo final, dividimos aleatoriamente a base em 80% para treino e 20% para teste. Estimamos o modelo apenas no conjunto de treino e verificamos seu desempenho nos dados de teste, que não participaram do ajuste. A comparação usa a raiz do erro quadrático médio (RMSE) e o $R^2$ de cada conjunto, ambos calculados na escala original da resposta.

## Inferência preditiva

Para um vetor de valores das variáveis explicativas $\mathbf{x}_h$, distinguem-se dois tipos de inferência \cite{Triola2017}: o intervalo de confiança para o valor médio esperado da resposta, $\text{E}(Y_h\mid\mathbf{x}_h)$, que estima a média da resposta para a subpopulação com aquelas características; e o intervalo de predição para uma nova observação individual, $Y_h$, necessariamente mais largo, pois soma à incerteza sobre a média a variabilidade individual em torno dela. Ambos foram calculados para dois conjuntos hipotéticos de valores das variáveis explicativas, dentro do intervalo observado nos dados.



# Resultados

## Descrição da base de dados

A base `Auto` possui $n = 392$ observações e 9 variáveis (Tabela \ref{tab:variaveis}), sem valores ausentes.

```{r variaveis, results='asis'}
tab_var <- data.frame(
  Variável = c("mpg", "cylinders", "displacement", "horsepower", "weight",
               "acceleration", "year", "origin", "name"),
  Descrição = c("Consumo de combustível (variável resposta)",
                "Número de cilindros do motor",
                "Cilindrada do motor",
                "Potência do motor",
                "Peso do veículo",
                "Tempo para acelerar de 0 a 60 mph",
                "Ano do modelo (dois últimos dígitos)",
                "Origem do veículo (americano, europeu, japonês)",
                "Nome do modelo do veículo (identificador)"),
  Unidade = c("milhas/galão", "contagem", "polegadas cúbicas", "cavalos (hp)",
              "libras", "segundos", "ano", "categórica", "texto"),
  check.names = FALSE
)
knitr::kable(tab_var, format = "pipe")
```
Table: (\#tab:variaveis) Variáveis da base de dados `Auto`, descrição e unidade de medida.

A variável resposta é `mpg`. Das oito variáveis restantes, seis são numéricas (`cylinders`, `displacement`, `horsepower`, `weight`, `acceleration` e `year`), uma é qualitativa (`origin`) e uma é meramente identificadora (`name`). A variável `name` apresenta 301 valores distintos em 392 registros, sendo praticamente única por observação; por não ter poder explicativo generalizável, é excluída da modelagem, servindo apenas como rótulo das observações. A variável `origin`, embora gravada numericamente (1, 2, 3), é categórica e foi convertida em fator, com os rótulos *americano*, *europeu* e *japonês*.

## Análise exploratória

Começamos verificando se alguma variável ainda apresentava dados faltantes:

```{r ausentes, echo=TRUE}
colSums(is.na(dados))
```

A Tabela \ref{tab:descritivas} apresenta as estatísticas descritivas das variáveis numéricas.

```{r descritivas}
num <- dados[, c("mpg", "cylinders", "displacement", "horsepower",
                 "weight", "acceleration", "year")]
tab_desc <- data.frame(
  Variável = names(num),
  Mínimo = round(sapply(num, min), 1),
  Média = round(sapply(num, mean), 1),
  Mediana = round(sapply(num, median), 1),
  Máximo = round(sapply(num, max), 1),
  `Desvio-padrão` = round(sapply(num, sd), 1),
  check.names = FALSE
)
knitr::kable(tab_desc, format = "pipe", row.names = FALSE,
             caption = "\\label{tab:descritivas} Estatísticas descritivas das variáveis numéricas.")
```

Os automóveis percorrem, em média, `r round(mean(dados$mpg), 1)` milhas por galão, mas a amplitude de `r min(dados$mpg)` a `r max(dados$mpg)` mpg revela perfis de eficiência bastante diferentes. A Figura \ref{fig:histMpg} mostra que a maior parte dos veículos está entre 15 e 30 mpg, enquanto poucos modelos muito econômicos formam uma cauda à direita. Esse formato antecipa a possível necessidade de transformar a resposta na etapa de modelagem.

```{r histMpg, fig.cap="\\label{fig:histMpg} Distribuição do consumo de combustível (mpg). A linha tracejada indica a média.", fig.width=6, fig.height=3.6, out.width="75%"}
ggplot(dados, aes(mpg)) +
  geom_histogram(bins = 25, fill = "steelblue", colour = "white") +
  geom_vline(xintercept = mean(dados$mpg), colour = "firebrick",
             linetype = "dashed", linewidth = 0.9) +
  labs(x = "mpg (milhas por galão)", y = "Frequência")
```

Para inspecionar valores extremos e as escalas de cada variável, a Figura \ref{fig:boxplots} apresenta os box-plots das variáveis numéricas.

```{r boxplots, fig.cap="\\label{fig:boxplots} Box-plots das variáveis numéricas (cada painel em sua própria escala).", fig.width=7, fig.height=4.5}
auto_long <- data.frame(
  Variavel = factor(rep(names(num), each = nrow(num)), levels = names(num)),
  Valor = unlist(num, use.names = FALSE)
)
ggplot(auto_long, aes(x = Variavel, y = Valor)) +
  geom_boxplot(fill = "steelblue", alpha = 0.6) +
  facet_wrap(~Variavel, scales = "free", ncol = 4) +
  labs(x = NULL, y = NULL) +
  theme(axis.text.x = element_blank(), axis.ticks.x = element_blank())
```

Os box-plots não revelam valores extremos que sugiram erros de medição: os pontos além dos bigodes, sobretudo em `horsepower` e `acceleration`, correspondem a veículos de fato mais potentes ou mais lentos, compatíveis com a diversidade dos automóveis da época.

### Análise de correlação e origem do veículo

A Figura \ref{fig:corrplot} exibe a matriz de correlações entre as sete variáveis numéricas, e a Figura \ref{fig:ggpairs} apresenta a matriz de dispersão par a par entre a resposta e as principais preditoras, estratificada por origem.

```{r corrplot, fig.cap="\\label{fig:corrplot} Matriz de correlações entre as variáveis numéricas.", fig.width=5.5, fig.height=5.5, out.width="70%"}
corrplot::corrplot(
  cor(num), method = "ellipse", type = "upper",
  addCoef.col = "black", tl.col = "black", tl.srt = 45, number.cex = 0.7
)
```

```{r ggpairs, fig.cap="\\label{fig:ggpairs} Matriz de dispersão par a par (mpg e principais preditoras), por origem.", fig.width=7, fig.height=6}
GGally::ggpairs(
  dados, columns = c("mpg", "displacement", "horsepower", "weight"),
  mapping = ggplot2::aes(colour = origin, alpha = 0.6),
  upper = list(continuous = GGally::wrap("cor", size = 3)),
  lower = list(continuous = GGally::wrap("points", size = 0.6))
) + theme_bw(base_size = 8)
```

Na análise de correlação, é desejável observar altas correlações das variáveis explicativas com a variável resposta `mpg`, mas correlações altas *entre* as próprias variáveis explicativas são um indício de multicolinearidade. Como regra geral, correlações absolutas $\geq 0{,}8$ ou $\geq 0{,}9$ entre preditoras são consideradas indício relevante. Examinando a Figura \ref{fig:corrplot} em detalhe:

1. A variável resposta `mpg` apresenta correlação negativa e forte com as variáveis de porte do motor: `weight` ($r=`r round(cor(dados$mpg, dados$weight),3)`$), `displacement` ($r=`r round(cor(dados$mpg, dados$displacement),3)`$), `horsepower` ($r=`r round(cor(dados$mpg, dados$horsepower),3)`$) e `cylinders` ($r=`r round(cor(dados$mpg, dados$cylinders),3)`$). Ou seja, carros mais pesados e potentes tendem a consumir mais combustível (menor `mpg`).
2. `mpg` correlaciona-se de forma positiva e moderada com `year` ($r=`r round(cor(dados$mpg, dados$year),3)`$) e `acceleration` ($r=`r round(cor(dados$mpg, dados$acceleration),3)`$): carros mais recentes e com maior tempo de aceleração (menos "arrancadores") tendem a ser mais econômicos.
3. Entre as próprias variáveis explicativas, as de porte do motor são **muito fortemente correlacionadas entre si**: `displacement` e `cylinders` ($r=`r round(cor(dados$displacement, dados$cylinders),3)`$), `displacement` e `weight` ($r=`r round(cor(dados$displacement, dados$weight),3)`$) e `cylinders` e `weight` ($r=`r round(cor(dados$cylinders, dados$weight),3)`$), todas bem acima do limiar de referência de $0{,}8$. Esse padrão aponta para multicolinearidade, cuja intensidade será quantificada adiante pelo VIF.

A matriz de dispersão da Figura \ref{fig:ggpairs} complementa essa leitura de três formas. Primeiro, os gráficos de dispersão (triângulo inferior) mostram que a relação entre `mpg` e as variáveis de motor é negativa, porém não-linear: a nuvem de pontos curva-se, caindo mais depressa entre os carros leves e achatando-se entre os pesados — um indício precoce de que uma transformação da resposta poderá ser necessária. Segundo, os coeficientes de correlação exibidos por origem (triângulo superior) confirmam que as associações se mantêm dentro de cada grupo, não sendo um artefato da mistura de origens. Terceiro, as cores separam os grupos: os carros americanos concentram-se na região pesada, potente e de menor consumo, enquanto japoneses e europeus ocupam a faixa mais leve e econômica — antecipando o efeito da origem, que será incorporado ao modelo adiante.

Na sequência, a Figura \ref{fig:boxOrigem} mostra a distribuição de `mpg` por origem do veículo.

```{r boxOrigem, fig.cap="\\label{fig:boxOrigem} Consumo de combustível (mpg) por origem do veículo.", fig.width=6, fig.height=3.6, out.width="70%"}
ggplot(dados, aes(x = origin, y = mpg, fill = origin)) +
  geom_boxplot(show.legend = FALSE) +
  labs(x = "Origem", y = "mpg")
```

Observa-se uma diferença nítida entre os grupos: veículos japoneses (mediana de `r round(median(dados$mpg[dados$origin=="japonês"]),1)` mpg) e europeus (`r round(median(dados$mpg[dados$origin=="europeu"]),1)` mpg) são, em geral, mais econômicos do que os americanos (`r round(median(dados$mpg[dados$origin=="americano"]),1)` mpg), resultado compatível com o perfil de veículos maiores e mais potentes fabricados nos Estados Unidos no período. Esse contraste reforça a relevância potencial da origem como variável explicativa, a ser incorporada ao modelo por meio de variáveis dummy.

### Multicolinearidade: o VIF

Para quantificar formalmente a multicolinearidade sugerida pela análise de correlação, ajustamos o modelo inicial com as seis variáveis explicativas contínuas (a origem, qualitativa, será incorporada adiante) e calculamos o VIF de cada uma (Tabela \ref{tab:vifCompleto}).

```{r modeloInicial, results='asis'}
modelo1 <- lm(mpg ~ cylinders + displacement + horsepower + weight + acceleration + year,
              data = dados)
tabela_coeficientes(modelo1)
```
Table: (\#tab:coefInicial) Estimativas dos coeficientes do modelo inicial (seis variáveis contínuas).

```{r vifCompleto, results='asis'}
tab_vif <- data.frame(
  Variável = names(vif_manual(modelo1)),
  VIF = round(vif_manual(modelo1), 2)
)
knitr::kable(tab_vif, format = "pipe", row.names = FALSE)
```
Table: (\#tab:vifCompleto) Fator de inflação de variância (VIF) de cada variável explicativa no modelo inicial.

O modelo inicial apresenta ajuste elevado ($R^2$ ajustado $= `r round(summary(modelo1)$adj.r.squared, 4)`$). Entretanto, a Tabela \ref{tab:vifCompleto} confirma multicolinearidade severa entre as variáveis de porte do motor: `displacement` apresenta VIF de `r round(vif_manual(modelo1)["displacement"],1)`, `weight` de `r round(vif_manual(modelo1)["weight"],1)`, `cylinders` de `r round(vif_manual(modelo1)["cylinders"],1)` e `horsepower` de `r round(vif_manual(modelo1)["horsepower"],1)` — todos próximos ou muito acima do limiar de referência (10). Apenas `acceleration` (VIF $= `r round(vif_manual(modelo1)["acceleration"],2)`$) e `year` (VIF $= `r round(vif_manual(modelo1)["year"],2)`$) estão livres do problema.

O impacto da multicolinearidade fica evidente na Tabela \ref{tab:coefInicial}. Embora `weight`, `displacement`, `horsepower` e `cylinders` tenham forte correlação individual com o consumo (Figura \ref{fig:corrplot}), no modelo conjunto apenas `weight` e `year` permanecem estatisticamente significantes. As variáveis de motor competem para explicar praticamente a mesma parcela da variância. O coeficiente positivo de `displacement` ($`r round(coef(modelo1)["displacement"],4)`$) reforça o problema: isoladamente, sua correlação com `mpg` é fortemente negativa ($r = `r round(cor(dados$mpg, dados$displacement),3)`$), mas o sinal se inverte quando as medidas redundantes entram juntas. Assim, um bom ajuste global não garante que todos os coeficientes individuais sejam estáveis ou confiáveis.

## Seleção do modelo final

Como `cylinders`, `displacement`, `horsepower` e `weight` representam aspectos semelhantes do porte do veículo, manter todas no modelo acrescenta redundância, não necessariamente informação. Por isso, ajustamos modelos candidatos com apenas uma dessas medidas, sempre acompanhada de `year`, e os comparamos por $R^2$ ajustado, AIC e BIC (Tabela \ref{tab:selecaoModelos}).

```{r modelosCandidatos, results='asis'}
modelo2  <- lm(mpg ~ weight + year, data = dados)
cand_disp <- lm(mpg ~ displacement + year, data = dados)
cand_hp   <- lm(mpg ~ horsepower + year, data = dados)
cand_cyl  <- lm(mpg ~ cylinders + year, data = dados)

mods <- list(modelo1, modelo2, cand_disp, cand_hp, cand_cyl)
tab_selecao <- data.frame(
  Modelo = c("modelo1 (completo, 6 preditoras)", "modelo2 (weight + year)",
             "displacement + year", "horsepower + year", "cylinders + year"),
  `R² ajustado` = round(sapply(mods, function(m) summary(m)$adj.r.squared), 4),
  AIC = round(sapply(mods, AIC), 1),
  BIC = round(sapply(mods, BIC), 1),
  check.names = FALSE
)
knitr::kable(tab_selecao, format = "pipe", row.names = FALSE)
```
Table: (\#tab:selecaoModelos) Comparação dos modelos candidatos: ajuste, AIC e BIC.

Entre as quatro variáveis de motor, `weight` é claramente a mais informativa: o modelo `weight + year` alcança $R^2$ ajustado de `r round(summary(modelo2)$adj.r.squared,3)`, muito superior aos candidatos com `displacement` (`r round(summary(cand_disp)$adj.r.squared,3)`), `cylinders` (`r round(summary(cand_cyl)$adj.r.squared,3)`) ou `horsepower` (`r round(summary(cand_hp)$adj.r.squared,3)`), e apresenta o menor AIC e BIC. O resultado acompanha a análise de correlação, na qual `weight` é a variável mais fortemente associada ao consumo ($r = `r round(cor(dados$mpg, dados$weight),3)`$). Selecionamos, portanto, **`mpg ~ weight + year`** como modelo final, que passaremos a chamar de modelo2.

Este modelo reduzido não apenas resolve a multicolinearidade — o VIF de `weight` e `year` cai para `r round(vif_manual(modelo2)["weight"],2)` — como praticamente **não perde poder explicativo**: seu $R^2$ ajustado (`r round(summary(modelo2)$adj.r.squared,3)`) é virtualmente igual ao do modelo completo (`r round(summary(modelo1)$adj.r.squared,3)`), apesar de usar quatro variáveis a menos. O teste F confirma que as variáveis descartadas não trazem ganho estatístico relevante (Tabela \ref{tab:anovaModelo2}):

```{r anovaModelos, results='asis'}
tab_anova2 <- broom::tidy(anova(modelo2, modelo1))
tab_anova2$term <- c("modelo2 (weight + year)", "modelo1 (completo)")
names(tab_anova2) <- c("Modelo", "GL Res.", "SQ Res.", "GL", "SQ", "Estatística F", "p-valor")
for (col in c("GL", "SQ", "Estatística F", "p-valor")) {
  tab_anova2[[col]] <- c("", format(round(tab_anova2[[col]][2], 4)))
}
knitr::kable(tab_anova2, format = "pipe", digits = 4, row.names = FALSE)
```
Table: (\#tab:anovaModelo2) Teste F comparando o modelo2 (reduzido) ao modelo completo (modelo1).

Como o p-valor do teste F é elevado ($p = `r round(anova(modelo2, modelo1)[["Pr(>F)"]][2], 3)`$), não se rejeita a hipótese nula de que o modelo reduzido explica tão bem quanto o completo: uma vez presente `weight`, as demais variáveis de motor (`cylinders`, `displacement`, `horsepower`) e a `acceleration` não acrescentam capacidade explicativa estatisticamente significante.

### Seleção automática via `step`

Por completeza, aplicamos também a seleção automática *stepwise* baseada em AIC ao modelo inicial:

```{r stepwise, echo=TRUE}
step(modelo1, trace = 0)
```

Neste caso, o procedimento *stepwise* converge exatamente para o mesmo modelo escolhido por interpretabilidade, `mpg ~ weight + year`, descartando as variáveis de motor redundantes e a `acceleration`. Diferentemente de situações em que a seleção automática, guiada apenas pelo ajuste, mantém variáveis colineares, aqui o critério de AIC e o raciocínio de interpretabilidade coincidem, reforçando a escolha do modelo2.

## Diagnóstico do modelo selecionado

Antes de aceitar o modelo2 (`mpg ~ weight + year`), selecionado na etapa anterior, é preciso verificar se ele respeita os pressupostos do MRLM. A Tabela \ref{tab:coefModelo2} apresenta suas estimativas; note, na coluna `p-valor`, que ambos os atributos são altamente significativos ($p < 0{,}001$).

```{r modelo2Coef, results='asis'}
tabela_coeficientes(modelo2)
```
Table: (\#tab:coefModelo2) Estimativas do modelo2 (`mpg ~ weight + year`). A coluna p-valor testa, para cada atributo, a hipótese de efeito nulo sobre o consumo.

A Figura \ref{fig:diagModelo2} reúne quatro gráficos de resíduos, que examinamos um a um.

```{r diagModelo2, fig.cap="\\label{fig:diagModelo2} Diagnóstico de resíduos do modelo2 (mpg na escala original).", fig.width=6, fig.height=5}
autoplot(modelo2, label.n = 0)
```

Explicação dos quatro painéis (Figura \ref{fig:diagModelo2}):

- *Resíduos vs. Ajustados* (superior esquerdo): o ideal é uma nuvem sem padrão em torno de zero. Aqui, os resíduos abrem como um funil — estreitos para consumos baixos e cada vez mais largos para consumos altos. Este é o sinal visual da heterocedasticidade (variância dos erros não-constante).
- *Q-Q Normal* (superior direito): compara os resíduos com a distribuição normal; pontos sobre a diagonal indicam normalidade. Há desvio perceptível nas caudas.
- *Escala-Locação* (inferior esquerdo): a linha vermelha sobe da esquerda para a direita, confirmando que a dispersão dos resíduos cresce com o valor ajustado — a mesma heterocedasticidade, vista por outro ângulo.
- *Resíduos vs. Alavancagem* (inferior direito): destaca observações com peso desproporcional no ajuste (alta alavancagem).

Além da inspeção visual, aplicamos o teste de Breusch-Pagan, cuja hipótese nula é a de variância constante:

```{r bpModelo2, echo=TRUE}
teste_bp(modelo2)
```

O p-valor é praticamente nulo (`r signif(teste_bp(modelo2)["p_valor"], 3)`), de modo que **rejeitamos a homocedasticidade**: o pressuposto de variância constante está violado. Como consequência, ficam comprometidos os erros-padrão, os testes de significância e os intervalos — é preciso corrigir antes de prosseguir.

### Resolução: transformação logarítmica da resposta

Uma variância que cresce com a resposta costuma ser corrigida por uma transformação côncava da variável resposta. Para escolhê-la de forma objetiva, usamos o método de Box-Cox, que estima o expoente $\lambda$ que melhor aproxima os resíduos das suposições de normalidade e variância constante (Figura \ref{fig:boxcox}).

```{r boxcox, fig.cap="\\label{fig:boxcox} Perfil de verossimilhança de Box-Cox para o expoente da transformação.", fig.width=6, fig.height=3.6, out.width="70%"}
MASS::boxcox(modelo2, lambda = seq(-1, 1, 0.1))
```

Na Figura \ref{fig:boxcox}, a curva de verossimilhança atinge o máximo **próximo de zero** (em torno de $\lambda = -0{,}3$). Como $\lambda = 0$ corresponde exatamente à **transformação logarítmica** — de longe a mais interpretável — adotamo-la. Há ainda uma justificativa física: o consumo em milhas por galão é o *inverso* do gasto de combustível por distância, e o logaritmo lineariza esse tipo de relação. Ajustamos, então, o modelo com a resposta transformada:

```{r modelo3, results='asis'}
modelo3 <- lm(log(mpg) ~ weight + year, data = dados)
tabela_coeficientes(modelo3)
```
Table: (\#tab:coefModelo3) Modelo com a resposta transformada, `log(mpg) ~ weight + year`.

Após a transformação, o teste de Breusch-Pagan **já não rejeita** a homocedasticidade ($p = `r signif(teste_bp(modelo3)["p_valor"], 2)`$), e o $R^2$ ajustado sobe de `r round(summary(modelo2)$adj.r.squared,3)` (escala original) para `r round(summary(modelo3)$adj.r.squared,3)`. A transformação resolveu o problema de variância.

## Inclusão da origem: o modelo final com variáveis dummy

Como visto na análise exploratória, a origem do veículo é uma variável relevante (Figura \ref{fig:boxOrigem}). Por ser qualitativa, o R a representa por variáveis dummy (0/1): a primeira categoria em ordem alfabética — *americano* — torna-se a referência, e cada carro é codificado por duas indicadoras (`origineuropeu` e `originjaponês`):

```{r dummies, echo=TRUE}
levels(dados$origin)
head(model.matrix(~ origin, data = dados)[, -1])
```

Assim, um carro é $(0,0)$ se americano, $(1,0)$ se europeu e $(0,1)$ se japonês. Incorporando a origem ao modelo transformado, chegamos ao **modelo final**:

```{r modelo4, results='asis'}
modelo4 <- lm(log(mpg) ~ weight + year + origin, data = dados)
tabela_coeficientes(modelo4)
```
Table: (\#tab:coefModelo4) Modelo final `log(mpg) ~ weight + year + origin`. Todos os atributos têm p-valor inferior a 0,01.

Interpretação dos coeficientes e dos p-valores (Tabela \ref{tab:coefModelo4}) — como a resposta está em escala logarítmica, cada coeficiente representa uma variação aproximadamente percentual no consumo:

- `weight` ($p < 0{,}001$): cada 1000 libras a mais reduz o consumo em cerca de `r round(100*(1-exp(1000*coef(modelo4)["weight"])),0)`%, mantidos ano e origem fixos.
- `year` ($p < 0{,}001$): cada ano-modelo mais recente aumenta o consumo em cerca de `r round(100*(exp(coef(modelo4)["year"])-1),1)`% — reflexo do avanço da eficiência ao longo da década.
- `origineuropeu` ($p < 0{,}001$): um carro europeu é, em média, `r round(100*(exp(coef(modelo4)["origineuropeu"])-1),1)`% mais econômico que um americano de mesmo peso e ano.
- `originjaponês` ($p < 0{,}01$): um japonês é `r round(100*(exp(coef(modelo4)["originjaponês"])-1),1)`% mais econômico que um americano equivalente.

Todos os **p-valores** são inferiores a 0,01, confirmando que cada atributo contribui de forma estatisticamente significativa. O $R^2$ ajustado do modelo final é `r round(summary(modelo4)$adj.r.squared,3)`. As Figuras \ref{fig:diagModelo4} e \ref{fig:envModelo4} verificam seus pressupostos.

```{r diagModelo4, fig.cap="\\label{fig:diagModelo4} Diagnóstico de resíduos do modelo final (resposta em log).", fig.width=6, fig.height=5}
autoplot(modelo4, label.n = 0)
```

```{r envModelo4, fig.cap="\\label{fig:envModelo4} Gráfico de envelope simulado do modelo final.", fig.width=5, fig.height=4.5, out.width="65%"}
grafico_envelope(modelo4)
```

Na Figura \ref{fig:diagModelo4}, o funil desapareceu: os resíduos vs. ajustados formam agora uma faixa de largura aproximadamente constante, e a curva de escala-locação está praticamente horizontal — indicando variância estabilizada. Na Figura \ref{fig:envModelo4} (envelope simulado), a grande maioria dos pontos permanece dentro da banda de confiança, dando suporte à suposição de normalidade dos resíduos.

### Alterando a categoria de referência

A escolha de *americano* como referência é apenas a convenção alfabética do R; ela pode ser trocada com `relevel()`. Tornando *japonês* a referência:

```{r releveling, echo=TRUE}
dados_rel <- dados
dados_rel$origin <- relevel(dados_rel$origin, ref = "japonês")
coef(lm(log(mpg) ~ weight + year + origin, data = dados_rel))
```

Os valores previstos pelo modelo não mudam — apenas a leitura dos coeficientes. Agora eles medem a diferença de cada origem em relação ao *japonês*, e não mais ao *americano* (por isso surge o termo `originamericano`, antes embutido no intercepto). A escolha da referência é, portanto, uma decisão de comunicação, não de modelagem.

### Coeficientes padronizados

Como `weight` e `year` estão em escalas muito diferentes (milhares de libras vs. anos), comparamos sua importância relativa por meio dos coeficientes padronizados:

```{r padronizados, echo=TRUE}
lm.beta::lm.beta(modelo4)
```

O peso (`weight`) possui o maior coeficiente padronizado em módulo, sendo o fator dominante na explicação do consumo, seguido pelo ano; as dummies de origem têm efeito menor, ainda que significativo.

### Pontos atípicos, de alavanca e influentes

```{r pontosInfluentes, results='asis'}
n <- nrow(dados)
p <- length(coef(modelo4))
hat <- hatvalues(modelo4)
cook <- cooks.distance(modelo4)
rst <- rstudent(modelo4)

flag <- which(abs(rst) > 2 | hat > 2 * p / n | cook > 4 / n)
tab_flag <- data.frame(
  Veículo = dados$name[flag],
  `Resíduo estud.` = round(rst[flag], 2),
  Alavancagem = round(hat[flag], 3),
  `Dist. de Cook` = round(cook[flag], 4),
  check.names = FALSE
)
tab_flag <- head(tab_flag[order(-tab_flag$`Dist. de Cook`), ], 10)
knitr::kable(tab_flag, format = "pipe", row.names = FALSE)
```
Table: (\#tab:pontosInfluentes) As dez observações mais influentes segundo a distância de Cook (modelo final).

Com $n = `r n`$ e $p = `r p`$, o limiar de influência é $4/n \approx `r round(4/n,3)`$. Ao todo, `r length(which(cook > 4/n))` observações o ultrapassam. Vários dos carros mais influentes são veículos a diesel (por exemplo, *audi 5000s (diesel)* e *vw dasher (diesel)*), que atingem consumo bem acima do previsto para o seu peso — casos legítimos e informativos, não erros de medição.

```{r impactoInfluentes}
influentes <- which(cook > 4 / n)
modelo4_refinado <- lm(log(mpg) ~ weight + year + origin, data = dados[-influentes, ])
```

Removendo as `r length(influentes)` observações influentes e reajustando, o $R^2$ ajustado subiria de `r round(summary(modelo4)$adj.r.squared,3)` para `r round(summary(modelo4_refinado)$adj.r.squared,3)`. Como se trata de variabilidade real (carros a diesel e importados atípicos), e não de erros, optamos por mantê-las no modelo final, preservando a representatividade da amostra.

## Validação preditiva: treino e teste (80/20)

Os critérios usados até aqui (AIC, $R^2$, teste F) medem o ajuste sobre os mesmos dados que estimaram o modelo. Para avaliar a generalização — o desempenho sobre dados novos — dividimos a amostra aleatoriamente em 80% de treino e 20% de teste, estimamos o modelo final apenas no treino e medimos o erro no teste, que o modelo nunca viu.

```{r treinoTeste, results='asis'}
set.seed(42)
idx <- sample(seq_len(nrow(dados)), size = floor(0.8 * nrow(dados)))
treino <- dados[idx, ]
teste  <- dados[-idx, ]
modelo_tr <- lm(log(mpg) ~ weight + year + origin, data = treino)

# previsoes em mpg, desfazendo o log com exp()
pred_tr <- exp(predict(modelo_tr, treino))
pred_te <- exp(predict(modelo_tr, teste))
rmse <- function(y, yh) sqrt(mean((y - yh)^2))
r2   <- function(y, yh) 1 - sum((y - yh)^2) / sum((y - mean(y))^2)

tab_tt <- data.frame(
  Conjunto = c("Treino (80%)", "Teste (20%)"),
  n = c(nrow(treino), nrow(teste)),
  `RMSE (mpg)` = round(c(rmse(treino$mpg, pred_tr), rmse(teste$mpg, pred_te)), 2),
  `R²` = round(c(r2(treino$mpg, pred_tr), r2(teste$mpg, pred_te)), 3),
  check.names = FALSE
)
knitr::kable(tab_tt, format = "pipe", row.names = FALSE)
```
Table: (\#tab:treinoTeste) Desempenho do modelo final em treino e teste (divisão 80/20).

O erro no teste (RMSE de cerca de `r round(rmse(teste$mpg, pred_te),1)` mpg) é praticamente igual ao do treino, e o $R^2$ de teste (`r round(r2(teste$mpg, pred_te),3)`) mantém-se elevado. A proximidade entre os resultados afasta sinais de superajuste (*overfitting*) e mostra boa generalização para carros que não participaram de sua estimação. O RMSE é calculado na escala original de `mpg`, aplicando `exp()` às previsões, que o modelo produz em escala logarítmica.

## Comparação geral dos modelos

A Tabela \ref{tab:comparaModelos} resume a evolução do ajuste ao longo do trabalho.

```{r comparaModelos, results='asis'}
tab_geral <- data.frame(
  Modelo = c("modelo1 (6 contínuas)", "modelo2 (weight + year)",
             "modelo3 (log; weight + year)", "modelo4 (log; weight + year + origin)"),
  `R² ajustado` = round(c(summary(modelo1)$adj.r.squared, summary(modelo2)$adj.r.squared,
                          summary(modelo3)$adj.r.squared, summary(modelo4)$adj.r.squared), 3),
  `VIF máx.` = round(c(max(vif_manual(modelo1)), max(vif_manual(modelo2)),
                       max(vif_manual(modelo3)), max(vif_manual(modelo4))), 1),
  `Homoced. (BP)` = c("—", "viola", "ok", "ok"),
  check.names = FALSE
)
knitr::kable(tab_geral, format = "pipe", row.names = FALSE)
```
Table: (\#tab:comparaModelos) Evolução dos modelos: o modelo1 sofre de multicolinearidade (VIF alto); o modelo2 a resolve, mas viola a homocedasticidade; o modelo3 corrige a variância via log; o modelo4 acrescenta a origem, atingindo o melhor ajuste.



# Previsões

Com o modelo final validado, apresentamos previsões para dois carros hipotéticos, com valores dentro da faixa observada (Tabela \ref{tab:descritivas}): $\mathbf{x}_1$, um compacto japonês leve e recente (peso 2000 lb, ano 1980); e $\mathbf{x}_2$, um sedã americano pesado e mais antigo (peso 4000 lb, ano 1976). Como o modelo estima `log(mpg)`, aplicamos `exp()` aos resultados para expressá-los em mpg.

## Intervalo de confiança para o valor médio esperado

```{r previsaoIC, results='asis'}
novos <- data.frame(
  weight = c(2000, 4000),
  year   = c(80, 76),
  origin = factor(c("japonês", "americano"), levels = levels(dados$origin))
)
ic <- exp(predict(modelo4, newdata = novos, interval = "confidence"))
tab_ic <- cbind(novos[, c("weight", "year")],
                Origem = as.character(novos$origin), round(ic, 2))
names(tab_ic) <- c("Peso (lb)", "Ano", "Origem", "Estimativa (mpg)", "Limite inf.", "Limite sup.")
knitr::kable(tab_ic, format = "pipe", row.names = FALSE)
```
Table: (\#tab:previsaoIC) Intervalos de confiança de 95% para o consumo médio esperado.

Interpretação prática: para *todos* os carros japoneses leves e recentes com essas características (2000 lb, 1980), estimamos que o consumo médio esteja entre `r round(ic[1,"lwr"],1)` e `r round(ic[1,"upr"],1)` mpg, com 95% de confiança. Já para os sedãs americanos pesados de 1976, o consumo médio esperado fica entre `r round(ic[2,"lwr"],1)` e `r round(ic[2,"upr"],1)` mpg.

## Intervalo de predição para uma nova observação

```{r previsaoIP, results='asis'}
ip <- exp(predict(modelo4, newdata = novos, interval = "prediction"))
tab_ip <- cbind(novos[, c("weight", "year")],
                Origem = as.character(novos$origin), round(ip, 2))
names(tab_ip) <- c("Peso (lb)", "Ano", "Origem", "Estimativa (mpg)", "Limite inf.", "Limite sup.")
knitr::kable(tab_ip, format = "pipe", row.names = FALSE)
```
Table: (\#tab:previsaoIP) Intervalos de predição de 95% para uma nova observação individual.

Interpretação prática: se observarmos um único carro novo japonês leve de 1980, prevemos, com 95% de confiança, que seu consumo estará entre `r round(ip[1,"lwr"],1)` e `r round(ip[1,"upr"],1)` mpg — intervalo bem mais largo que o de confiança, pois soma à incerteza sobre a média a variabilidade entre carros individuais. Da mesma forma, para um sedã americano pesado de 1976, o consumo previsto ficaria entre `r round(ip[2,"lwr"],1)` e `r round(ip[2,"upr"],1)` mpg.

A estimativa pontual é a mesma nos dois tipos de intervalo (`r round(ic[1,"fit"],1)` mpg e `r round(ic[2,"fit"],1)` mpg); muda apenas a largura, refletindo a diferença entre estimar uma média populacional (intervalo de confiança) e prever uma observação individual (intervalo de predição). O intervalo de predição é sempre mais amplo e deve ser preferido quando o interesse está em uma previsão individual específica.



# Conclusão

Este trabalho modelou o consumo de combustível de automóveis a partir de suas características técnicas. A análise exploratória revelou associação forte, porém redundante, entre as variáveis de porte do motor. O modelo inicial, com as seis variáveis contínuas, apresentou bom ajuste ($R^2$ ajustado $= `r round(summary(modelo1)$adj.r.squared,3)`$), mas exibiu multicolinearidade severa (VIF de até `r round(max(vif_manual(modelo1)),1)`), com perda de significância e sinal trocado nos coeficientes das variáveis de motor.

A seleção por AIC, BIC, teste F e *stepwise* convergiu para um modelo parcimonioso, `mpg ~ weight + year`, que elimina a multicolinearidade praticamente sem perda de ajuste. O diagnóstico de resíduos revelou heterocedasticidade, resolvida por uma transformação logarítmica da resposta, justificada pelo método de Box-Cox. A inclusão da origem do veículo, via variáveis dummy, produziu o modelo final `log(mpg) ~ weight + year + origin`, com todos os atributos significativos ($p < 0{,}01$) e $R^2$ ajustado de `r round(summary(modelo4)$adj.r.squared,3)`.

A validação por divisão treino/teste (80/20) confirmou que o modelo generaliza bem para dados novos, sem sinais de superajuste. Na última etapa, ilustramos a distinção entre o intervalo de confiança (para o consumo médio) e o intervalo de predição (para um carro individual), essencial para comunicar corretamente a incerteza de uma previsão. O estudo evidencia que peso, ano e origem são determinantes centrais da eficiência de combustível, e que o tratamento cuidadoso da multicolinearidade e dos pressupostos do MRLM é indispensável para uma interpretação confiável dos resultados.
